【裁判字號】    94,訴,25
【裁判日期】    951130
【裁判案由】    清償債務
【裁判全文】
臺灣士林地方法院民事判決                94年度訴字第25號
原      告  富昕科技股份有限公司
                    統一編號：.
法定代理人  乙○○
訴訟代理人  丁○○
            蔡信章律師
被      告  丙○○
                      2
訴訟代理人  張曼隆律師
複  代理人  楊建強律師
上列當事人間清償債務事件，本院於95年11月16日言詞辯論終結
，判決如下：
    主  文
被告應給付原告新臺幣貳佰伍拾捌萬壹仟零壹拾陸元及自民國九
十年三月十一日起至清償日止按年息百分之五計算之利息。
原告其餘之訴駁回。
訴訟費用由被告負擔百分之九十九；餘由原告負擔。
本判決第一項於原告以新臺幣捌拾柒萬元供擔保後，得假執行；
但被告如以新臺幣貳佰伍拾捌萬壹仟零壹拾陸元為原告預供擔保
，得免為假執行。
原告其餘假執行之聲請駁回。
    事實及理由
一、按訴狀送達後，原告不得將原訴變更或追加他訴。但請求之
    基礎事實同一者，不在此限，民事訴訟法第255 條第1 項第
    2款定有明文，本件原告起訴時雖僅以民法第528條、第541
    條第1項規定為其請求之依據，嗣追加依不當得利返還請求
    權、消費借貸返還請求權為請求之依據，雖其請求礎基礎有
    所不同，然其主張請求之基本事實均係兩造就民國89年4月1
    簽訂委託契約書（下稱系爭契約書）加註條款中所約定由原
    告交付被告之400 萬元支票扣除水電設計費用80萬元、尾款
    60萬元後，請求被告返還餘額之事宜，其請求之基礎事實同
    一，揆諸前揭說明，該訴訟標的之追加為法之所許，核先敘
    明。
二、原告起訴主張：
  (一)兩造於89年4 月1 日簽訂系爭契約書，約定由被告負責處理
    原告起造中壢廠房新建工程（下稱系爭工程）之規劃設計及
    監造等事務，不論工作內容有無變更、終止或延長服務，其
    已完成之工作及因變更而增加之工作，報酬一概為新臺幣（
    下同）600 萬元。89年11月15日兩造另在系爭契約書中以加
    註條款方式約定：追加水電設計費用80萬元於核准電氣圖支
    付，惟為水電審查之程序需要，委託人即原告於89年11月15
    日掛號申請電氣圖面審查前，先行借支建築師即被告400 萬
    元。被告於收迄原告該支票時一併交付原告320 萬元及80萬
    元支票各乙張，於電氣圖面核准後及電機技師公會退撥該設
    計費時，原告應即退還該80萬元支票予被告，並將該320 萬
    元支票兌現等語。兩造並確實遵照上開加註條款之約定簽發
    上揭支票，且原告簽發予被告之400 萬元支票，被告業已提
    示兌現。
  (二)嗣90年3月10日電機技師公會退撥系爭工程電氣設計費，原
    告多次請求被告應將400萬元減除實際應付電機技師酬金80
    萬元後之餘額320萬元，返還原告，被告卻以設計、監造系
    爭工程虧錢為由拒絕返還，迭經協調未果，原告乃於92年3
    月18日主張以對被告320 萬元債權中之60萬元，抵銷對被告
    系爭契約書尾款60萬之債務，並於93年10月13日，最後一次
    以存證信函對被告催告請求交付260 萬元。為此，爰依民法
    第528 條、第541 條第1 項規定及不當得利返還請求權、消
    費借貸返還請求權，請求被告給付上開260 萬元及其遲延利
    息。
  (三)並聲明：
    1.被告應給付原告260 萬元，及自90年3 月11日起至清償日
      止，按年息百分之5 計算之利息。
    2.願供擔保，請准宣告假執行。
三、被告辯稱：
  (一)兩造間固曾簽訂系爭委託契約書，惟兩造間之法律關係應係
    承攬關係。依委託書第1條、第3條文字可見，本件必須俟工
    作完成始給付報酬。兩造就工作之承攬實際上係承攬關係，
    並不因兩造契約係用委託契約書而改變。原告依民法第528
    、541 條委任關係請求本件價金，於法不合。原告確實要求
    被告追加變更設計及監造項目並承諾按照契約比率付款，原
    告應依委託契約書第2 、3 、8 條之內容按照比率增加設計
    費用。
  (二)系爭契約書第2 條約定: 「委託人應付給建築師酬金陸佰萬
    元整」，第3 條約定：「委託人應依左列規定分期給付酬金
    ：第一期訂定委託契約時付酬金百分之二十。第二期完成規
    劃設計圖，於申請建造執照時付酬金百分之三十。第三期建
    造核准後領照時付酬金百分之二十。第四期完成施工圖及預
    算，於申報開工時付酬金百分之十。第五期結構體完成，於
    屋頂板勘驗時付酬金百分之十。第六期工程全部完峻時，於
    使用執照申請結束始付清尾款。」，第8 條約定：「本契約
    之工作內容有變更、終止或延長服務時，其已完成之工作及
    因變更而增加之工作，悉依第2 條及第3 條之規定付給酬金
    。」上揭約定之意應為如果原告委託被告工作之內容有變更
    ，終止或延長服務時，其已完成之工作及因變更增加之工作
    ，悉依第2 條、第3 條規定所約定之總價為基準，依工作內
    容之增減或延長服務期間或增建或變更範圍之比例，依照該
    基準比例計算增減之酬金而言。原告確實要求被告追加變更
    設計及監造項目並承諾按照契約比率付款，原告自應依委託
    契約書按照比率增加設計費用。
  (三)原告要求被告追加變更設計及監造項目並承諾按照比率付款
    費用總計491 萬8984元，被告主張抵銷，被告要求原告追加
    變更設計及監造項目等，其項目及價金如下：
    1.建造執照變更設計案─260 萬元：
      被告依系爭契約書早已完成施工設計圖、預算書、施工說
      明書送原告審核發包，於89年5 月12日取得桃園縣政府工
      務局建造執照後。原告因自身廠內設備之變更要求被告變
      更建築設計，所增加之費用將依契約增加比率。被告變更
      設計及申請建造變更設計執照申請，經桃園縣政府核准變
      更設計，變更之內容：總樓地板面積由21637.27M2，變更
      為21657.95M2，建物高度由17.5M2變更為17.9M2。依系爭
      契約書前開約定，應依變更之面積範圍，依比率給付被告
      酬金，為考量同一委託標的之變更，僅以該金額百分之80
      為追加費用，計260 萬元。
    2.雜項執照設計案─50萬元：
      被告依系爭契約書所為之設計，已於90年3月6日完工取得
      桃園縣政府工務局使用執照，依契約書第3 條約定，原告
      應給付酬金尾款60萬元未給付，並稱待被告為其聲請雜項
      執照下來後，再一併核計給付。而該申請於91年1月2日經
      桃園縣工務局核發雜項執照，並實際施工完成取得雜項使
      用執照，原告應給付50萬元之雜項執照費未付（尾款60萬
      元部分原告主張抵銷）。
    3.景觀設計─20萬元：
      原告依系爭契約委託被告者，僅限於山上段第689 地號，
      此外之設計即非系爭契約書所約定之範圍，於原告工程完
      工後又要被告設計山上段第797 、797-1 地號之道路景觀
      ，稱完工後一併核算費用，設計費用酬收20萬元。
    4.代墊先行施工罰鍰─18,984元：
      被告尚未申請變更設計建造前，即要求營造廠趕工並先行
      施工，致被桃園縣政府以未變更設計核准前之先行施工為
      由，罰款18,984元，原告要求被告代繳，被告業已代為繳
      納。
    5.水電追加設計更變及監造─160萬元：
      依系爭契約書，水電設計及監造並非約定內容，於簽定契
      約附加條款後，因原告要求追加監造及變更，該費用計16
      0 萬元。
  (四)兩造皆互負金錢債務，得為抵銷，在時效未完成前，其債務
    已適於抵銷者，得為抵銷。原告於91年6 月13日雜項執照之
    工程完成，被告於91年6 月20日向原告申請所有追加設計變
    更及監造應付款，原告未給付，被告復於91年12月16日向原
    告催告履行，原告於92年3 月18日回覆先行同意抵銷尾款60
    萬元，被告於93年10月28日再次向原告請求所有追加設計更
    變及監造應付款及主張抵銷債務。足見無論是依承攬或委任
    之關係，被告之請求權未時效消滅，被告就得主張之債權主
    張抵銷，依法有據。原告應給付上揭費用計491 萬8984元，
    扣除應退回款260 萬元，原告尚積欠被告231 萬8984元，是
    原告之請求為無理由，
  (五)並聲明：原告之訴及假執行之聲請均駁回。
四、兩造不爭執之事項：
  (一)兩造於89年4月1日簽訂系爭契約書。
  (二)系爭契約之報酬，原告已給付被告540 萬元，尚有尾款60萬
    元未給付。
  (三)原告交付400萬元的支票予被告並已兌現，被告亦簽立320萬
    元及80萬元的支票予原告。
  (四)被告確代原告繳納罰款18,984元。
  (五)被告未主張抵銷前原告對被告有260 萬元（抵銷尾款後）之
    債權存在
五、得心證之理由：
    原告主張其對被告有260 萬元（抵銷尾款後）債權存在之事
    實，為兩造所不爭執，應堪採信，是本件兩造之主要爭執點
    在於：被告主張其對原告亦有如前述追加設計變更及監造應
    付款等計491 萬8984元債權存在，並主張抵銷該260 萬元債
    務，其主張有無理由？茲審酌如下：
    按當事人主張有利於己之事實者，就其事實有舉證之責任，
    民事訴訟法第277 條定有明文。是主張法律關係存在之當事
    人，須就該法律關係發生所須具備之特別要件，負舉證責任
    。被告主張其對原告亦有如前述追加設計變更及監造應付款
    等計491 萬8984元債權存在等情，除4.被告代墊先行施工罰
    鍰18,984元部分，為原告所不爭執，其餘1.建造執照變更設
    計案、2.雜項執照設計案、3.景觀設計及5.水電追加設計更
    變及監造部分，均為原告所否認。依前開舉證責任法則自應
    由被告負舉證證明之責。經查：
    1.依系爭契約書第2 條約定: 「委託人應付給建築師酬金陸
      佰萬元整」、第3 條約定：「委託人應依左列規定分期給
      付酬金：第一期訂定委託契約時付酬金百分之二十。第二
      期完成規劃設計圖，於申請建造執照時付酬金百分之三十
      。第三期建造核准後領照時付酬金百分之二十。第四期完
      成施工圖及預算，於申報開工時付酬金百分之十。第五期
      結構體完成，於屋頂板勘驗時付酬金百分之十。第六期工
      程全部完峻時，於使用執照申請結束始付清尾款。」、第
      8 條約定：「本契約之工作內容有變更、終止或延長服務
      時，其已完成之工作及因變更而增加之工作，悉依第2條
      及第3 條之規定付給酬金。」，被告主張依上揭約定文意
      應解釋為如果原告委託被告工作之內容有變更，終止或延
      長服務時，其已完成之工作及因變更增加之工作，悉依第
      2 條、第3 條規定所約定之總價為基準，依工作內容之增
      減或延長服務期間或增建或變更範圍之比例，依照該基準
      比例計算增減之酬金；原告則主張系爭契約書應係採統包
      方式計價，上開條文之意思係指不論工作內容有無變更、
      終止或延長服務，  其已完成之工作及因變更而增加之工
      作，報酬一概為600萬元。
    2.按解釋意思表示應探求當事人之真意，不得拘泥於所用之
      辭句，民法第98條定有明文。而探求當事人之真意，本應
      通觀契約全文，並斟酌訂立契約當時及過去之事實暨交易
      上之習慣，依誠信原則，從契約之主要目的及經濟價值等
      作全盤之觀察，亦有最高法院79年度台上字第1778號判決
      可參。兩造系爭契約書第8 條之文字記載「悉依第2 條及
      第3 條之規定付給酬金」，該條既未表示如工作內容有變
      更酬金應依比例增減，亦無不論有無追加均以第2 條之總
      價計算之記載，是依該契約書第8 條文字記載尚難逕認定
      本件契約書，究係採追加工程應按比例追加酬金或係採統
      包計價方式，且被告自陳系爭契約書係由台灣省建築師公
      會所提供之制式契約，被告復未舉證證明兩造於訂約當時
      曾就第8 款之文字或追加工程計價方式詳加討論並達成意
      思表示合致，自難以系爭契約書第2 條、第3 條、第8 條
      之不明、制式文字而認原告於訂約當時即有如變更、追加
      工程應逕依系爭契約第2 條為基準而比例增加之認識，易
      言之，本件無從逕以系爭契約書之約定而當然解釋為兩造
      已就工作內容有變更、追加時，得逕依系爭契約書第第2
      條約定之酬金比例增加之酬金之意思達成合致。雖被告提
      出台灣省建築師公會台北縣辦事處九十四年度法益小組第
      一次會議紀錄之有利於被告之解釋主張應於拘束原告，然
      此解釋係兩造訂約後近5 年方為之解釋，根本無從解釋為
      兩造於訂約時已有此認識，自不足為據。
    3.兩造既無從依系爭契約書內容認定兩造就變更、追加工作
      內容時之酬金應如何計算，業已意思表示合致。縱使被告
      主張其有變更追加工作內容，兩造間仍須就變更、追加工
      作內容時之酬金應如何計算之契約（下稱追加報酬契約）
      達成合致，被告方得向原告請求追加報酬。被告雖聲請證
      人甲○○於本院94年4 月20日言詞辯論期日時證稱：「兩
      造付款金額在合約上有簽定，被告一次在吃飯餐廳有向原
      告公司的陳先生有提過因為變更設計及監造，希望業主能
      依照合約比例增加價金，陳先生是原告的負責人也是業主
      ，陳先生口頭上說可以呀，等到完工再一併辦理，當天是
      業主請建築師吃飯我坐陪，是在包廂裡面提到的，後來有
      沒有討論過我不知道。」、「追加的費用我不清楚，會計
      部門後續有沒有  動作我沒有參與。」、「（問：吃飯當
      天有無提到那些工程是追加？那些工程是變更？需要多少
      錢？）沒有提到費用，有提到樓高有變更，樓地板有增加
      ，要增加申請雜項執照，細節沒有討論，但是有提到這些
      需要。」、「沒有提到確實的數字，只有提到按照比例來
      增加設計費用」、「（問：吃飯當天有無詳細提到那些事
      項有追加及追加比例？）沒有。」、「（問：原告的負責
      人陳先生在當時回答？）我聽到和本件有關是「可以呀完
      工後再一併處理，只有這句話。」；被告另於本院95年3
      月9 日言詞辯論期日聲請傳訊證人林妣燕及戊○○。證人
      林妣燕證稱：「（我）是被告太太」、「我在91年6 月及
      12月傳真（附於本審卷第144 、145 頁之2 份請款單）給
      原告的行政部門，但是傳給誰我不知道」、「（問：請款
      單是根據何依據製作？）是被告跟我說的內容製作。」、
      「（問：證13及證14（即附於本審卷第144 、145 頁之2
      份請款單）內容金額原告有無跟被告匯算過？）我不清楚
      ，我先生說原告有同意最後一併算清。」；另證人戊○○
      則證稱：「在92年2 、3 月左右，請款內容是變更設計及
      雜項執照申請，應該有幾百萬元，我是用傳真給原告公司
      林協理，…林協理說有收到傳真沒有說其他話。」、「（
      問：傳真之內容金額有何依據？）只是被告手寫給我的。
      」等語。本院審酌上開證人證詞，依證人甲○○上揭證詞
      ，被告僅是於飯局中提及有變更設計及監造希望原告增加
      酬金，既未詳提細節亦無加之詳細金額而原告之負責人亦
      僅回答一句「可以呀完工後再一併處理」，以兩造當時正
      處於飯局中酒酣耳熱之際，原告負責人之回答充其量不過
      係應酬語氣、拖延之詞，而所謂一併處理，更非同意之語
      義，何況契約之要素即項目、金額均無意思表示合致，自
      難僅憑原告負責人於應酬場合之一句附和語而謂兩造間已
      成立追加報酬契約。另證人林妣燕、戊○○之證詞，其中
      證人林妣燕為被告之配偶，其證詞已有偏頗之虞，且證人
      如確已於91年、92年即傳真明確金額之請款單向原告請款
      ，被告焉有收受原告93年10月13日存證信函催告後，於93
      年11月2 日回覆原告之存證信函（見本審卷第146 頁）中
      ，答覆「貴公司原尚欠本所追加設計監造費等約新臺幣伍
      佰萬元（詳細數額以精算結果為準）…」等語，該文義依
      常理觀之，應係遲93年11月2 日之時，被告猶未核算出欲
      請求追加設計監造之費用。是證人林妣燕、戊○○之證詞
      尚難盡信。退而言之，縱使證人林妣燕及戊○○之證詞為
      真正，亦不過係依被告之指示傳真2 份請款單給原告公司
      之人，是否有交付原告公司真正負責此契約之人尚不可知
      ？且其傳真亦不過為被告單方之要約，無從證明原告業已
      同意。況依兩造訂約過程觀之，區區追加水電設計費用80
      萬元，尚且於系爭契約書89年4 月1 日訂立後之89年11月
      15日再以加註條款方式明文約定，可見原告絕非輕率之人
      ，兩造之交情亦絕非達口頭約定即可之地步，實無高達49
      0 萬元之追加費用卻於飯局中以口頭方式含糊為之之理。
    4.是被告所辯其對原告有如追加設計變更及監造應付款等計
      491 萬8984元債權之情，除4.被告代墊先行施工罰鍰18,
      984 元部分應堪採信外，其餘1.建造執照變更設計案、2.
      雜項執照設計案、3.景觀設計及5.水電追加設計更變及監
      造部分，均屬無據，而無理由。
    5.又按二人互負債務，而其給付種類相同，並均屆清償期者
      ，各得以其債務，與他方之債務，互為抵銷，民法第334
      條第1 項前段訂有明文。又兩造皆互負金錢債務，得為抵
      銷，在時效未完成前，其債務已適於抵銷者，得為抵銷。
      查：兩造在系爭契約書中以加註條款方式約定：追加水電
      設計費用80萬元於核准電氣圖支付，惟為水電審查之程序
      需要，委託人即原告於89年11月15日掛號申請電氣圖面審
      查前，先行借支建築師即被告400 萬元。被告於收迄原告
      該支票時一併交付原告320 萬元及80萬元支票各乙張，於
      電氣圖面核准後及電機技師公會退撥該設計費時，原告應
      即退還該80萬元支票予被告，並將該320 萬元支票兌現等
      語。依系爭契約書加註條款約定該400 萬元為借支，其性
      質應屬消費借貸款，其中80萬元為追加水電設計費用，另
      320 萬元返還期限則為電氣圖面核准後及電機技師公會退
      撥該設計費時，即90年3 月10日。原告主張其對被告之32
      0 萬元借款債權抵銷原告積欠被告之工程尾款60萬元後尚
      有260 萬元債權存在之事實，復為兩造所不爭執，應足採
      信，另被告於91年3 月6 日為原告代墊先行施工罰鍰18,
      984 元乙節，業已提出桃園縣政府罰鍰繳納單影本1 張為
      證（見本審卷第11頁），並為原告所不爭執，亦堪採信，
      該罰鍰被告於代繳後即得向原告請求，是二造之債務均為
      金錢債務且均已屆清償期，自得互為抵銷，互為抵銷後，
      被告尚應給付原告之金額為2,581,016 元。
六、按給付有確定期限者，債務人自期限屆滿時起，負遲延責任
    。又遲延之債務，以支付金錢為標的者，債權人得請求依法
    定利率計算之遲延利息，民法第229 條第1 項、第233 條第
    1 項分別定有明文。兩造間系爭借款返還期限為電氣圖面核
    准後及電機技師公會退撥該設計費時即90年3 月10日，依法
    原告得請求自90年3 月11日起依年率百分之5 計算之法定遲
    延利息。
七、縱上各述，原告基於消費借貸返還請求權，訴請被告給付原
    告2,581,016 元及自90年3 月11日起至清償日止，按年息百
    分之5 計算之法定遲延利息範圍內，為有理由，應予准許，
    逾此範圍之請求，則無理由，應予駁回。
八、本件原告勝訴部分，兩造分別陳明願供擔保聲請宣告假執行
    或免為假執行，均核無不合，爰酌定相當擔保金額准許之。
    至原告敗訴部分，其假執行之聲請，失所依據，應併予駁回
    。
九、本件事證已臻明確，兩造其餘攻擊防禦方法及舉證，經審酌
    與本件判決結果不生影響，爰不一一論述，併此敘明。
十、訴訟費用負擔之依據：民事訴訟法第79條。
中    華    民    國    95    年    11    月    30    日
                  民事第一庭  法  官  陳靜芬
以上正本證明與原本無異。
如對本判決上訴須於判決送達後20日內向本院提出上訴狀。
中    華    民    國    95    年    12    月    7     日
                              書記官  陳映羽


司法院資訊處製作；財團法人民間司法改革基金會備份。
